【裁判字號】    92,訴,194
【裁判日期】    920313
【裁判案由】    偽造文書等
【裁判全文】
臺灣臺北地方法院刑事判決                          九十二年度訴字第一九四號
    公  訴  人  臺灣臺北地方法院檢察署檢察官
    被      告  甲○○
    選任辯護人  楊俊雄律師
右列被告因偽造文書等案件，經檢察官提起公訴（九十一年度偵緝字第一七三九號，
含九十年度偵字第二四八一四號），本院判決如左：
    主  文
甲○○行使偽造私文書，足以生損害於他人，處有期徒刑伍月，如易科罰金，以參佰
元折算壹日。扣案支票（發票人：黃瑞美，面額：新臺幣參萬元，付款人：第一商業
銀行信義分行，票號：ＮＡ0000000號，發票日：九十年八月二十日）壹紙背
面偽造之「乙○○」簽名壹枚沒收。
    事  實
一、甲○○意圖為自己不法之所有，於民國九十年八月間某日，在臺北市○○區○○
    路一二四巷二十三號二樓內，竊取乙○○所有置於皮包內由黃瑞美所簽發面額新
    臺幣（下同）三萬元之支票（付款人：第一商業銀行信義分行，票號：ＮＡ00
    00000號，發票日：九十年八月二十日）一張。得手後，因該紙支票正面劃
    有平行線二道，付款人僅得對金融業者支付票據金額，甲○○為逃避追查，乃基
    於行使偽造私文書及詐欺之犯意，利用其趁機抄下之乙○○身分證號號，於不詳
    時間，在台北市○○路附近某不知名之餐飲店內，於上開竊得支票之背面，偽造
    「乙○○」署押一枚，並附記乙○○之身分證字號（惟將乙○○之身分證字號Ｚ
    000000000號誤記為Ｚ000000000號），用以表示該紙支票係
    由乙○○委託金融機構代為取款之意，足以生損害於乙○○。並於同年九月十日
    上午十一時許，持至臺北市○○區○○街九十二巷二十五弄十三號三樓丙○○住
    處，以出國亟需現金為由，向友人丙○○詐稱該紙支票係其雇主所交付之薪資，
    持上開竊得之支票向丙○○調現而行使，使丙○○誤信其確有權處分該支票而當
    場交付一千元，並同意俟支票兌現後，將剩餘款項轉交其女，足以生損害乙○○
    及丙○○。俟丙○○於九十年九月十一日向彰化銀行內湖分行提示該紙支票，遭
    銀行以掛失止付為由退票，始知乙○○業已於九十年八月十五日向第一商業銀行
    信義分行辦理掛失止付，而為警循線查獲上情。
二、案經台北市政府警察局內湖分局報請臺灣臺北地方法院檢察署檢察官偵查起訴。
    理  由
一、右揭事實，業據被告甲○○於本院審理中坦承：「（問：你拿票給丙○○是何原
    因？）因為我在九十年九月九日打牌輸了一些錢，因為急著要出國，所以拿票向
    丙○○調取現金一千元，一千元是要坐車錢用的。（問：支票後面乙○○的簽名
    是否你寫的？）是，身分證號碼也是我填的。‧‧‧（問：你在何時填上乙○○
    的身分證號碼、名字？）在松江路附近一家餐飲店。‧‧‧（問：支票到底是妳
    撿到的，還是從乙○○皮包內拿的？）我承認是我在受僱煮飯的地方，從乙○○
    皮包內拿的。（問：身分證是看何物來抄的？）皮包內的健保卡」等語不諱（見
    本院九十二年三月六日審判筆錄），核與證人即被害人丙○○於偵查中結證：「
    （問：一張由黃瑞美所簽發面額三萬元的支票，是否你拿到彰銀內湖分行提示？
    ）是。（問：從何而來？）九十年九月十號上午十一時，在我內湖家中，我朋友
    甲○○拿這張票向我調現金」、「（問：他有無說票的來源？）他說這是他幫佣
    ，雇主給他的薪水」等語之情節大致相符（見九十年度偵字第二四八一四號偵查
    卷第二十二頁反面），且有卷附被告於偵查中當庭書寫之「乙○○」字樣可資與
    支票背面偽造之「乙○○」簽名比對筆跡（見九十一年度偵緝字第一七三九號偵
    查卷第十五頁）。次查，上開被告交予丙○○調現而交付之面額三萬元支票，亦
    經證人即被害人乙○○及發票人黃瑞美分別於警偵訊中指證確係案外人黃瑞美簽
    發後交予乙○○歷歷（見九十年度偵字第二四八一四號偵查卷第三頁、九十一年
    度偵緝字第一七三九號偵查卷第二十九頁），足認該支票確係被告於上開時地竊
    取得來無訛。此外，並有案爭支票正反面影本、台北市票據交換所退票理由單影
    本、掛失止付票據提示人資料查報表影本、票據掛失止付通知書影本、遺失票據
    申報書影本各一紙附卷可稽（見九十年度偵字第二四八一四號偵查卷第七至十一
    頁）。本件事證明確，被告前揭犯行堪予認定，應予依法論科。
二、按支票背書，係法律規定之文書，一經偽造，即應成立偽造私文書之罪名，惟若
    在支票背面簽署領款人之姓名及其住址，乃係提示票據領款必備之手續，因此，
    在支票背面偽造他人署押以為領款人及載明其住址，實係表示領取票款之證明，
    乃係應以文書論之文書，其以之向付款銀行或合作社提示請求付款，應構成刑法
    第二百十六條、第二百二十條、第二百十條之行使偽造準私文書罪名，此與支票
    背書之性質顯然有別（最高法院八十四年度台上字第一四四八號裁判要旨參照）
    。查本件案爭支票，係劃平行線之支票（見九十年度偵字第二四八一四號偵查卷
    第九頁正面），依票據法第一百三十九條第三項規定，此種支票之執票人，應存
    入其在金融業者之帳戶，委託其代為取款。而票據之付款人付款時，依票據法第
    七十四條第一項規定，得要求執票人記載收訖字樣，簽名為證，故一般支票背面
    恒印有「請領（收）款人填寫姓名」等字樣，案爭支票亦復如此，是被告在黃瑞
    美所簽發上開支票背面之姓名、住址、帳號欄上，偽造真正執票人「乙○○」之
    姓名及身分證號碼，乃表示該支票係由乙○○委託金融機構代為取款之意，此部
    分表彰委任取款用意證明之偽造簽名行為，依刑法第二百二十條第一項規定，屬
    於以文書論之準文書，此觀諸支票提示人丙○○並未於該紙支票背面簽名表示委
    任取款之意，益徵其實。公訴人認被告於支票背面偽造「乙○○」署押及身分證
    號碼係背書行為，容有誤會。核被告竊取黃鳳英所持有上開支票之所為，係犯刑
    法第三百二十條第一項之竊盜罪。被告得手後，為用以表示係「乙○○」持有並
    領取票款之證明，於支票背面偽造乙○○簽名、身分證號碼後，持向丙○○調現
    之行為，係犯刑法第二百十六條、第二百二十條、第二百十條之行使偽造私文書
    罪及刑法第三百三十九條第一項之詐欺取財罪。被告偽造私文書後復持以行使，
    偽造之低度行為為行使之高度行為所吸收，不另論擬。又被告竊取支票之目的，
    在於持以向他人調現詐取現金，所犯竊盜罪與行使偽造私文書罪及詐欺取財罪間
    ，有方法目的之牽連犯關係，應從一較重之行使偽造私文書罪處斷。公訴人就被
    告持支票向丙○○調取現金之詐欺取財行為，已於本院審理中當庭表示更正並擴
    張起訴事實之旨（見本院九十二年三月六日審判筆錄），此部分既有裁判上一罪
    關係，自為起訴效力所及，本院自應併予審理。爰審酌被告素行良好，前無任何
    前科紀錄，有台灣高等法院被告全國前案紀錄表可按，於本院審理中復坦承犯行
    不諱，足認犯後態度良好，所竊取支票面額僅三萬元，調現詐取所得又祇一千元
    ，及其犯罪動機、手段、智識程度、生活狀況，量處如主文所示之刑，並諭知易
    科罰金之折算標準，以示懲儆。支票背面偽造之「乙○○」署押一枚，依刑法第
    二百十九條宣告沒收。
據上論斷，應依刑事訴訟法第二百九十九條第一項前段，刑法第三百二十條第一項、
第二百十六條、第二百二十條第一項、第二百十條、第三百三十九條第一項、第五十
五條、第四十一條第一項前段、第二百十九條，罰金罰鍰提高標準條例第一條前段、
第二條，判決如主文。
本案經檢察官楊朝森到庭執行職務
中    華    民    國      九十二      年      三      月      十三      日
              臺灣臺北地方法院刑事第六庭
                                          法  官  吳  秋  宏
右正本證明與原本無異。
如不服本判決，應於判決送達後十日內，向本院提出上訴狀。
                                          書記官  林  碧  華
中    華    民    國      九十二      年      三      月     十三     日
附錄本案論罪科刑法條全文：
刑法第二百十六條、第二百二十條第一項、第二百十條
刑法第三百二十條第一項
刑法第三百三十九條第一項
中華民國刑法第二百一十六條
 (行使偽造變造或登載不實之文書罪)
行使第二百十條至第二百十五條之文書者，依偽造、變造文書或登載不實
事項或使登載不實事項之規定處斷。
中華民國刑法第二百二十條
在紙上或物品上之文字、符號、圖畫、照像，依習慣或特約，足以為表示
其用意之證明者，關於本章及本章以外各罪，以文書論。
錄音、錄影或電磁紀錄，藉機器或電腦之處理所顯示之聲音、影像或符號
，足以為表示其用意之證明者，亦同。
稱電磁紀錄，指以電子、磁性或其他無法以人之知覺直接認識之方式所製
成之紀錄，而供電腦處理之用者。
中華民國刑法第二百一十條
 (偽造變造私文書罪)
偽造、變造私文書，足以生損害於公眾或他人者，處五年以下有期徒刑。
中華民國刑法第三百二十條
 (普通竊盜罪、竊佔罪)
意圖為自己或第三人不法之所有，而竊取他人之動產者，為竊盜罪，處五
年以下有期徒刑、拘役或五百元以下罰金。
意圖為自己或第三人不法之利益，而竊佔他人之不動產者，依前項之規定
處斷。
前二項之未遂犯罰之。
中華民國刑法第三百三十九條
 (普通詐欺罪)
意圖為自己或第三人不法之所有，以詐術使人將本人或第三人之物交付者
，處五年以下有期徒刑、拘役或科或併科一千元以下罰金。
以前項方法得財產上不法之利益或使第三人得之者，亦同。
前二項之未遂犯罰之。


司法院資訊處製作；財團法人民間司法改革基金會備份。
